臺灣臺中地方法院民事判決　九十三年度訴字第一三五八號
　　原　　　告　　三信商業銀行股份有限公司
　　法定代理人　　乙○○
　　訴訟代理人　　謝英吉　律師
　　複　代理人　　詹漢山　律師
　　被　　　告　　甲○○
　　訴訟代理人　　趙建興　律師
右當事人間確認所有權不存在事件，本院於民國九十三年九月二十日言詞辯論終結，
判決如下：
    主    　文
確認被告對坐落台中市○區○○段九小段一一之六、一一之二七、一一之六五等地號
土地上門牌號碼台中市○區○○路三段一二六號未辦保存登記建物之所有權不存在。
訴訟費用由被告負擔。
    事實及理由
一、原告主張訴外人中本昇企業股份有限公司（以下簡稱中本昇公司）曾於民國六十
    三年間向原告借款，並以其所有坐落台中市○區○○段九小段一一之六、一一之
    二七、一一之六五等地號土地（以下稱系爭土地）及其上即同段一九五、一九六
    建號之建物供擔保設定最高限額抵押權予原告。迨至八十一年六月間中本昇公司
    復以上開三筆土地供擔保其借款債務而設定新台幣（下同）三千七百二十萬元最
    高限額抵押權予原告，繼而向原告借款二千八百零一萬元，約定九十年六月五日
    為清償期日。惟中本昇公司迄未遵期履行。前開一九五、一九六建號建物於借貸
    期間因火災而滅失，嗣經訴外人中本昇公司出資於系爭三筆土地重建廠房門牌號
    碼為台中市○區○○路三段一二六號（以下稱系爭廠房），並自為房屋稅納稅義
    務人，但未辦理保存登記，迨九十年間，中本昇公司為脫產規避債務，乃變更被
    告為該未保存登記廠房之房屋稅納稅義務人。然系爭廠房既係訴外人中本昇公司
    出資興建，自屬中本昇公司所有，且因未辦保存登記，自無法為所有權移轉登記
    予被告，依民法第七百五十八條規定，被告尚無法取得系爭廠房之所有權，其僅
    取得事實上處分權。又訴外人中本昇公司原來設定抵押權予原告之建物，縱因火
    災滅失而抵押權不存在，然系爭廠房既為中本昇公司出資興建，即應屬中本昇公
    司所有，依民法第八百七十七條規定，將來原告實行抵押權時，得請求執行法院
    將系爭廠房併付拍賣而受清償，然被告於原告起訴前之假扣押程序中，曾提出房
    屋稅單主張伊為納稅義務人，系爭廠房為其所有等語，因系爭廠房未辦保存登記
    ，執行法院僅為形式審查，以致無法查封，將來勢必無法將系爭廠房併付拍賣，
    進而影響原告債權之滿足。則其法律上不安之狀態有以確認判決除去之必要，自
    有即受確認判決之法律上利益。為此，提起本訴。並聲明：求為判決如主文所示
    。
二、被告辯稱伊不爭執系爭廠房係中本昇公司出資興建，尚未保存登記，由中本昇公
    司原始取得其所有權，事後中本昇公司將該廠房作價轉讓被告，被告僅取得事實
    上處分權等情，故本件法律關係存否非不明確，原告應無即受確認判決之法律上
    利益，況依民法第八百七十七條及辦理強制執行應行注意事項四二之規定，原告
    得聲請將系爭廠房與土地併付拍賣，但對於廠房之價金，無優先受償之權，並無
    原告所指無法執行之不安狀態，益見原告訴請確認被告對於系爭廠房所有權不存
    在，無即受確認判決之法律上利益云云，並聲明：求為判決駁回原告之訴。
三、原告主張訴外人中本昇公司於八十一年六月間以系爭三筆土地供擔保其借款債務
    而設定三千七百二十萬元最高限額抵押權予原告，繼而向原告借款二千八百零一
    萬元，清償期限雖已屆至，訴外人中本昇公司迄仍未清償完畢。而系爭三筆土地
    上之一九五、一九六建號建物於借貸期間因火災而滅失，嗣經訴外人中本昇公司
    出資於該三筆土地上重建系爭廠房，並自為房屋稅納稅義務人，但未辦理保存登
    記，迨九十年間，中本昇公司則變更被告為該未保存登記廠房之房屋稅納稅義務
    人等情，為被告所不爭執，復據抵押權設定契約書、借據、原告放款帳卡明細表
    、系爭廠房八十八年度房屋稅繳款書及九十年度房屋稅繳款書、建物登記查詢資
    料為證，自堪信憑。
四、原告另主張被告於其起訴前之假扣押程序中，曾提出房屋稅單主張伊為納稅義務
    人，系爭廠房為其所有等語，因系爭房屋未辦保存登記，執行法院僅為形式審查
    ，以致無法查封，將來勢必無法將系爭廠房併付拍賣，進而影響原告債權之滿足
    。則其法律上不安之狀態有以確認判決除去之必要，自有即受確認判決之法律上
    利益等語，被告除否認其於假扣押程序中主張系爭房屋為其所有外，並以前詞為
    辯。是本件兩造之爭點，即為原告於本件確認訴訟，有無即受確認判決之法律上
    利益？
五、按確認之訴之提起，必須原告有即受確認判決之法律上之利益，所謂即受確認判
    決之法律上利益，係指法律關係之存否不明確，致原告在私法上地位受有侵害之
    為危險，得以對於被告之確認判決除去而言。而訴訟標的之捨棄或認諾，在確認
    之訴雖無排斥其適用之依據，惟即受確認判決之法律上利益之要件，既應先於為
    訴訟標的法律關係之要件審究，法院仍不得本於捨棄或認諾為該當事人敗訴之判
    決。請求確認法律關係存否之爭執，不以於捨棄或認諾時爭執者為限，如當事人
    在起訴前或捨棄認諾前曾就某法律關係之存否有爭執者，即應認有即受確認判決
    之法律上利益，蓋以當事人就法律關係存否之主張，如游移不定，遽認起訴無必
    要，將使他造無從取得有既判力之確定裁判，故對法律關係之存否，兩造曾有不
    同主張者，即應認有即受確認判決之法律上利益。經查，原告聲請對訴外人中本
    昇公司所有系爭三筆土地及其上之系爭未保存登記廠房執行假扣押，經本院民事
    執行以九十年度執全字第四四九一號受理在案，此經本院依原告之聲請調取該執
    行卷宗核閱屬實，且依該卷宗內九十年十月三十日查封筆錄記載「五、由債權人
    代理人引導前往現場會同地政事務所人員指界，在復興路三段一二六號基地經鐵
    皮屋現所有人甲○○提出稅籍證明，債權代理人稱：非債務人所有撤回該部分執
    行，並請免測量」等語。固足認本院民事執行處係依債權人即原告之聲請，而未
    就系爭廠房施測查封，然被告於該假扣押程序既非債務人，亦未受債務人中本昇
    公司委任，而逕自到場並提出稅籍證明，無非係基於自己利益出而主張其權利，
    再者，上開查封筆錄先記載「．．．經鐵皮屋現所有人甲○○提出稅籍證明」，
    再緊接記載「債權代理人稱：非債務人所有撤回該部分執行，並請免測量」等語
    ，益見被告於該封查現場提出稅籍證明，主張系爭廠房為其所有。否則，該查封
    筆錄尚不致記載「鐵皮屋現所有人．．．」，原告之代理人亦不致於撤回假扣押
    鐵皮屋（即系爭廠房）之執行。職是，被告雖於本件訴訟中不爭執系爭未保存登
    記之廠房為訴外人中本昇公司出資興建之事實，然其既曾於起訴前假扣押程序中
    主張系爭廠房為其所有，已足認其就系爭廠房所有權誰屬有爭執。
六、按民法第八百七十七條規定「土地所有人，於設定抵押權後，在抵押之土地上營
    造建築物者，抵押權人於必要時，得將其建築物與土地併付拍賣，但對於建築物
    之價金，無優先受清償之權」。辦理強制執行應行注意事項第四十二條第三款亦
    明示「土地或建築物設定抵押權後，抵押人於土地上營造建築物或於原建築物再
    行擴建或增建者，除應認為係抵押物之從物，或因添附而成為抵押物之一部者外
    ，執行法院於必要時得就原設定抵押權部分及其營造、擴建或增建部分分別估定
    價格，並核定其拍賣最低價額後一併拍賣之。但抵押權人就營造、擴建或增建部
    分，無優先受償之權」。由上可知，抵押權設定後，抵押之土地上營建之建物，
    須與土地同屬於一人，始能併付拍賣。而執行法院就法律關係之存否，僅得為形
    式審查，故系爭未辦保存登記廠房經被告於查封時到場提出稅籍證明並主張為其
    所有，執行法院經形式上審查，即可能認系爭廠房為被告所有，致原告將來無法
    聲請將該廠房與系爭三筆土地併付拍賣，而降低系爭土地拍定之機會及拍賣之價
    值，足以影響原告債權之滿足。準此，足認原告之私法上地位因被告曾爭執系爭
    廠房為其所有，使系爭廠房所有權誰屬不明而處於不安之狀態，此不安狀態正可
    以確認判決除去，是原告於本件確認之訴，應有即受確認判決之法律上利益，殆
    無疑義。被告辯稱原告就本件訴訟無即受確認判決之法律上利益云云，顯不可採
    。
七、民法第七百五十八條規定不動產物權，依法律行為而取得設定、喪失、及變更者
    ，非經登記，不生效力。而系爭廠房係由訴外人中本昇公司出資興建，未辦保存
    登記，已如前述，自非依法律行為取得，即不待登記而由訴外人中本昇公司原始
    取得其所有權。嗣被告雖因訴外人中本昇公司積欠其借款債務，而受讓系爭廠房
    ，此業據被告提出暫借書、協議書為證，惟系爭廠房既未辦理保存登記，依上開
    規定，被告自無法辦理移轉登記而取得系爭廠房之所有權，僅能因訴外人中本昇
    公司之交付而取得該廠房之事實上處分權。從而，原告請求確認被告對系爭廠房
    之所有權不存在，為有理由，應准許之。
八、兩造其餘攻擊防禦方法及舉證，核與本件判決結果無影響，爰不再逐一加以審酌
    ，附此敘明。
九、結論：原告之訴為有理由，依民事訴訟法第七十八條判決如主文。
中　　　華　　　民　　　國　　九十三　　年　　　十　　　月　　　四　　　日
                                        臺灣臺中地方法院民事第二庭
~B法　　　官　許文碩
正本係照原本作成
如對本判決上訴，須於判決送達後廿日內向本院提出上訴狀
中　　　華　　　民　　　國　　九十三　　年　　　十　　　月　　　七　　　日
~B法院書記官
